【裁判字號】    99,訴,51
【裁判日期】    990623
【裁判案由】    塗銷所有權移轉登記
【裁判全文】
臺灣宜蘭地方法院民事判決                99年度訴字第51號
原      告  台新國際商業銀行股份有限公司
法定代理人  甲○○
訴訟代理人  陳泳瑋
            賴昭文
被      告  丙○○
            乙○○
上列當事人間請求塗銷所有權移轉登記等事件，本院於民國99年
5月26日言詞辯論終結，判決如下：
    主  文
確認被告丙○○、乙○○於民國九十六年十一月十四日就坐落宜
蘭縣頭城鎮○○○段一四七之四地號土地，及其上同段二０九建
號（門牌號碼：宜蘭縣頭城鎮○○路五四五巷六六號）建物，所
有權應有部分各二分之一，所為之買賣關係不存在。
被告乙○○應將前項所示之不動產於民國九十六年十一月二十六日
以買賣為原因所為之所有權移轉登記予以塗銷，回復為被告丙○
○所有。
訴訟費用新台幣陸仟參佰玖拾元由被告負擔。
    事實及理由
壹、程序方面：
一、本件被告未於言詞辯論期日到場，核無民事訴訟法第386 條
    各款所列情形，爰依原告之聲請，由其一造辯論而為判決。
二、按訴狀送達後，原告不得將原訴變更或追加他訴，但請求之
    基礎事實同一，或不甚礙被告之防禦及訴訟之終結者，不在
    此限，民事訴訟法第255條第1項第2款、第7款定有明文。查
    原告原起訴主張被告間就如附表所示之不動產所為之買賣及
    移轉，乃屬通謀虛偽意思表示所為之行為，為此依民法第87
    條、第244條第2項之規定，起訴請求被告乙○○應將前開不
    動產於96年11月26日以買賣為原因所為之所有權移轉登記予
    以塗銷，回復為被告丙○○名義。嗣於審理中時變更聲明為
    ：(1)先位依民法第87條第1項、第113條、第242 條規定，請
    求「確認被告間就如附表所示之不動產所為之買賣關係不存
    在；被告乙○○應將如附表所示不動產於96年11月26日以買
    賣為登記原因之所有權移轉登記塗銷，並回復為被告丙○○
    名義。」；(2)備位依民法第244 條第2項、第4項規定，請求
    「被告間就如附表所示不動產所為之所有權持分之買賣債權
    行為及移轉所有權之物權行為均應予撤銷；被告乙○○就如
    附表所示之不動產之所有權移轉登記應回復登記為被告丙○
    ○所有。」。核其上開所為訴之變更及追加，請求之基礎事
    實尚屬同一，且不甚礙被告之防禦及訴訟之終結，於法尚無
    不合，應予准許。
貳、實體方面：
一、原告主張：
(一)緣被告丙○○於92年12月間向原告申請卡號00000000000000
    00號之現金卡使用，詎被告至99年1 月11日止，消費記帳尚
    餘新台幣（下同）58萬2,659元（含消費本金41萬2,648元、
    利息17萬零11元）未按期給付，目前已逾期達741 天。而查
    ，被告丙○○於95年7 月24日在原告銀行之帳款即開始逾期
    ，最後1 次繳款日期為96年10月10日，然其為避免所有如附
    表所示之不動產遭各債權銀行強制執行，竟為96年11月26日
    將其所有如附表所示之不動產，以買賣為由辦理所有權移轉
    登記予其兄即被告乙○○。然該筆不動產前已設有抵押權，
    而買賣之後，其抵押權並無塗銷又無債務人之變更，顯不符
    合一般交易慣例，足證被告間移轉不動產之行為，乃係「通
    謀虛偽意思表示」，其目的在逃避債權人之追償，且該系爭
    不動產之移轉時間又在被告丙○○債務發生逾期未清償之後
    ；又被告丙○○於負債期間曾求助於其家人，被告2 人住址
    同一，原告於催收時，該催收信函亦寄送到被告2 人住處，
    於電話催收時亦曾連聯絡到被告乙○○，其表明知悉丙○○
    有欠款情形及系爭不動產過戶之事，但並不清楚是在什麼樣
    的狀況下過戶，均是被告丙○○在處理，故上開所為係以買
    賣行為之名行脫產之實至為明顯，應屬通謀虛偽意思表示所
    為之行為，依民法第87條第l 項之規定，其法律行為應屬無
    效，故本件系爭不動產之所有權應有部分，應仍屬被告丙○
    ○所有。又依民法第113條規定，無效法律行為之當事人，
    於行為當時知其無效，或可得而知者，應負回復原狀或損害
    賠償之責任，故被告乙○○負有回復原狀之義務。然被告丙
    ○○卻怠於行使上開權利，原告為保全債權之必要，爰先位
    依民法第87條、第113條、第242條等規定，訴請確認被告間
    之系爭買賣及關係不存在，及代位被告丙○○請求被告乙○
    ○應塗銷系爭所有權移轉登記，回復為被告丙○○名義。又
    退步言，縱鈞院審理結果認原告前述先位請求不成立，然債
    務人所有之財產除對於特定債權人設有擔保物權外，應為一
    切債務之總擔保，倘債務人財產已不足清償一切債務時，竟
    將財產惡意脫產他人，且非用以清償具有優先受償權之債務
    ，對於普通債權人甚不公平，即難謂無詐害行為（最高法院
    78年度台上字第1583號判決意旨參照）。今被告丙○○將其
    所有之系爭不動產以買賣之名移轉登記為其兄即被告乙○○
    所有，顯為有害及債權之行為，且被告丙○○於負債期間曾
    求助於其家人，被告2 人住址同一，原告於催收時，該催收
    信函亦寄送到被告2 人住處，於電話催收時亦曾連聯絡到被
    告乙○○，故其對於被告丙○○之財務狀況應無不知情之道
    理，亦應明知被告間上揭不動產買賣行為時有害於原告之債
    權而仍為之，則原告亦得備位依民法第244 條第2項及第4項
    之規定，訴請撤銷被告間就系爭不動產所為之買賣債權行為
    及物權移轉行為，並請求回復登記為被告丙○○所有等語。
(二)並聲明：
１、先位之訴：(1)確認被告丙○○、乙○○於96年11月14日就如
    附表所示之土地及建物所為之買賣契約關係不存在；(2)被告
    乙○○應塗銷前項所示土地、建物，於96年11月26日以買賣
    為原因之所有權移轉登記，並回復為被告丙○○名義。
２、備位之訴：(1)被告間就如附表所示不動產所為之所有權應有
    部分之買賣債權行為及移轉所有權之物權行為均應予撤銷；
    (2)被告乙○○就如附表所示之不動產之所有權移轉登記應回
    復登記為被告丙○○所有。
二、被告方面：
    均未於言詞辯論期日到場，亦未提出準備書狀作何聲明或陳
    述。
三、得心證之理由：
(一)先位之訴部分
１、按民法第87條之通謀虛偽表示，指表意人與相對人相互明知
    為非真意之表示而言，故表意人之相對人不僅須知表意人非
    真意，並須就表意人非真意之表示相與為非真意之合意，始
    為相當。第三人主張表意人與相對人通謀而為虛偽意思表示
    者，該第三人應負舉證之責。最高法院固著有51年台上字第
    215 號判例要旨、48年台上字第29號判例要旨可參。惟按，
    當事人對於他造主張之事實，於言詞辯論時不爭執者，視同
    自認。當事人對於他造主張之事實，已於相當時期受合法之
    通知，而於言詞辯論期日不到場，亦未提出準備書狀爭執者
    ，準用第1項之規定。民事訴訟法第280條第1、3項前段亦分
    別定有明文。查本件原告主張：被告丙○○前於92年12月間
    向原告申請卡號0000000000000000號之現金卡使用，詎其至
    99年1月11日止，消費記帳尚餘58萬2,659元（含消費本金41
    萬2,648 元、利息17萬零11元）未按期給付，目前已逾期達
    741天。而被告丙○○於95年7月24日在原告銀行之帳款即開
    始逾期，最後1 次繳款日期為96年10月10日，然其為避免所
    有如附表所示之不動產遭各債權銀行強制執行，竟為96年11
    月26日將其所有如附表所示之不動產，以買賣為由辦理所有
    權移轉登記予其兄即被告乙○○。然該筆不動產前已設有抵
    押權，而買賣之後，其抵押權並無塗銷又無債務人之變更，
    顯不符合一般交易慣例，足證被告間移轉不動產之行為，乃
    係「通謀虛偽意思表示」，其目的在逃避債權人之追償，且
    該系爭不動產之移轉時間又在被告丙○○債務發生逾期未清
    償之後；又被告丙○○於負債期間曾求助於其家人，被告2
    人住址同一，原告於催收時，該催收信函亦寄送到被告2 人
    住處，於電話催收時亦曾連聯絡到被告乙○○，其表明知悉
    丙○○有欠款情形及系爭不動產過戶之事，但並不清楚是在
    什麼樣的狀況下過戶，均是被告丙○○在處理，故上開所為
    係以買賣行為之名行脫產之實至為明顯，應屬通謀虛偽意思
    表示所為之行為等事實，業據其提出與所述相符之台新銀行
    現金卡申請書、現金卡會員約定條款、債權計算書、地政事
    務所異動索引暨土地、建物登記謄本、被告2 人戶籍謄本、
    帳戶記錄及催收明細等件（詳卷宗第6 至13頁、第76至77頁
    、第86至95頁）等件為證，並有宜蘭縣宜蘭地政事務所99年
    2月9日宜地一21字第0990001555號函檢送之土地登記申請書
    、系爭房地登記資料謄本、異動索引謄本在卷可按（詳卷宗
    第25至51頁）。而被告2 人經合法通知，均無正當理由未到
    庭，亦未提出書狀為任何聲明或陳述，依前揭民事訴訟法第
    280條第3項規定，依法應視同對於原告前開主張之事實為自
    認。再者，依原告提出之催收帳款電話紀錄顯示，被告乙○
    ○曾表明知悉被告丙○○有欠款情形及系爭不動產過戶之事
    ，但並不清楚是在什麼樣的狀況下過戶，均是被告丙○○在
    處理，且其自己都有負債，無法幫忙借款人等語。以此觀之
    ，益證原告主張被告間就系爭不動產應無買賣之真意，亦無
    給付價金之事實存在乙節，應非虛詞。則被告乙○○既無買
    賣之意，猶為配合被告丙○○為系爭不動產之移轉行為，即
    難謂被告間無通謀虛偽意思表示之合意。故依民法第87條第
    1 項之規定，被告間基於通謀虛偽意思表示而就如附表所示
    不動產所為之買賣債權行為及物權移轉行為，應屬無效。故
    原告此部分之主張，應堪信真實，則其訴請確認被告間於96
    年11月14日就如附表所示之土地及建物所為之買賣關係不存
    在，核屬有據。
２、次按，無效法律行為之當事人，於行為當時知其無效，或可
    得而知者，應負回復原狀或損害賠償之責任。又債務人怠於
    行使其權利時，債權人因保全債權，得以自己之名義，行使
    其權利。民法第113條、第242條分別定有明文。是債務人與
    第三人通謀而為虛偽意思表示，其意思表示無效，債權人得
    依同法第242 條規定，代位行使債務人之權利，訴請第三人
    回復原狀，以保全其債權（最高法院88年度台上字第2122號
    裁判意旨參照）。查被告丙○○前於92年12月間向原告申請
    卡號0000000000000000號之現金卡使用，然自95年7 月24日
    在原告銀行之帳款即開始逾期，最後1 次繳款日期為96年10
    月10日，截至99年1月11日止，消費記帳尚餘58萬2,659元（
    含消費本金41萬2,648 元、利息17萬零11元）未按期給付；
    而被告丙○○為避免所有如附表所示之不動產遭各債權銀行
    強制執行，竟於96年11月26日將其所有如附表所示之不動產
    ，以買賣為由辦理所有權移轉登記予其兄即被告乙○○，前
    開買賣債權行為及物權移轉行為，乃係通謀虛偽意思表示所
    為之法律行為，依法應屬無效等事實，業經本院審認如上，
    則被告乙○○依法應負有回復原狀之義務。又被告丙○○名
    下除系爭不動產，及95年間曾有14餘萬元之薪資收入外，別
    無其他財產外，此有其95至97年度之稅務電子閘門財產所得
    調件明細表在卷可按，則其既基於虛偽之意思將系爭不動產
    移轉所有權應有部分予被告乙○○，顯難以期待其主動請求
    被告乙○○回復登記為其所有，而有怠於行使權利之情事，
    則原告基於其債權人之地位，為保全債權之必要，代位其向
    被告丙○○請求塗銷系爭不動產之所有權應有部分移轉登記
    ，回復為被告丙○○名義，自屬有據，應予准許。
３、綜上所述，原告依民法第87條第1項、第113條、第242條規
    定，訴請確認被告間就如附表所示之不動產所為之買賣關係
    不存在，並代位被告丙○○請求被告乙○○應將如附表所示
    不動產於96年11月26日以買賣為登記原因之所有權移轉登記
    予以塗銷，回復為被告丙○○名義，乃為有理由，應予准許
    。
(二)備位之訴部分
    按預備訴之合併，係以當事人先位之訴有理由，為備位之訴
    裁判之解除條件。而本件原告先位之訴既為有理由，是本院
    就其備位之訴，即毋庸再予審究，併此敘明。
、訴訟費用負擔之依據：民事訴訟法第78條。
中    華    民    國    99    年    6     月    23    日
                  臺灣宜蘭地方法院民事庭
                      法  官  林翠華
正本係照原本作成
如對本判決上訴，須於判決送達後20日內向本院提出上訴狀（須
附繕本）。
中    華    民    國    99    年    6     月    23    日
                      書記官  劉謹翊
附表：
┌──────────────────────────────────────────────────────────────┐
│土地                                                                                                                        │
├─┬──────────────────────────┬─┬──────────────────┬──────┬─────┤
│編│        土          地          坐          落      │地│    面        積                    │            │          │
│  ├───┬────┬────┬────┬───────┤  ├────────┬──┬──────┤權 利 範 圍 │備      考│
│號│縣  市│鄉鎮市區○   段   ○ ○  段 │  地      號  │目│公頃            │公畝│  平方公尺  │            │          │
├─┼───┼────┼────┼────┼───────┼─┼────────┼──┼──────┼──────┼─────┤
│01│宜蘭縣│頭城鎮  │大坑罟  │        │147之4        │建│00              │00  │83          │2分之1      │          │
│  │      │        │        │        │              │  │                │    │            │            │          │
│  │      │        │        │        │              │  │                │    │            │            │          │
├─┴───┴────┴────┴────┴───────┴─┴────────┴──┴──────┴──────┴─────┤
│建物                                                                                                                        │
├─┬──┬────┬────┬────┬───────────────────────┬───────────┬──┬───┤
│  │    │        │        │建築式樣│  建  物  面  積          （單位：平方公尺）  │附屬建物單位(平方公尺)│    │      │
│編│    │        │        │        ├───┬───┬───┬───┬───┬───┼────┬───┬──┤權利│      │
│  │    │        │        │主要建築│主建物│主建物│主建物│主建物│主建物│  合  │ 主要建 │  面  │ 面 │    │      │
│  │建號│建物門牌│基地坐落│        │層  及│層  及│層  及│層  及│層  及│      │        │      │ 積 │    │備  考│
│  │    │        │        │材 料 及│面  積│面  積│面  積│面  積│面  積│      │ 築材料 │      │    │    │      │
│號│    │        │        │        │      │      │      │      │      │      │        │      │ 單 │範圍│      │
│  │    │        │        │房屋層數│      │      │      │      │      │  計  │ 及用途 │  積  │ 位 │    │      │
├─┼──┼────┼────┼────┼───┼───┼───┼───┼───┼───┼────┼───┼──┼──┼───┤
│01│209 │宜蘭縣頭│宜蘭縣頭│2 層、住│1層   │2層   │騎樓  │      │      │114.98│        │      │平方│2分 │      │
│  │    │城鎮協天│城鎮大坑│家用、鋼│41.92 │57.49 │15.57 │      │      │      │        │      │公尺│之1 │      │
│  │    │路545 巷│罟段 147│筋混凝土│      │      │      │      │      │      │        │      │    │    │      │
│  │    │66號    │之4地號 │加強磚造│      │      │      │      │      │      │        │      │    │    │      │
└─┴──┴────┴────┴────┴───┴───┴───┴───┴───┴───┴────┴───┴──┴──┴───┘

司法院資訊處製作；財團法人民間司法改革基金會備份。
